台灣高等法院臺中分院民事判決　九十三年度上字第一四三號
　　　上　訴　人　甲○○
　　　被　上訴人　子○○
　　　被　上訴人　丁○○
　　　被　上訴人　戊○○
　　　被　上訴人　壬○○
　　　被　上訴人　癸○○
　　　被　上訴人　己○○
　　　被　上訴人　辛○○
　　　被　上訴人　庚○○
右當事人間請求分割共有物事件，上訴人對於中華民國九十三年四月七日臺灣彰化地
方法院九十一年度訴字第八八六號第一審判決提起上訴，本院於九十三年十月六日言
詞辯論終結，判決如左：
　    主 　   文
原判決廢棄。
兩造共有坐落彰化縣員林鎮鎮○段第七七二地號、地目旱、面積壹肆參伍點柒玖平方
公尺土地，其分割方法如附圖甲方案所示，編號七七二部分面積四九一．四一平方公
尺土地，由上訴人甲○○取得；編號七七二之一部分面積四七二．二一平方公尺土地
，由被上訴人子○○、丁○○、戊○○、壬○○、癸○○、己○○共同取得，並按原
應有部分比例保持共有；編號七七二之二部分面積三一四．七九平方公尺土地，由被
上訴人辛○○取得；編號七七二之三部分面積七八．六九平方公尺土地，由被上訴人
乙○○、丙○○、丑○○共同取得，並按原應有部分比例保持共有；編號七七二之四
部分面積七八．六九平方公尺土地，由被上訴人庚○○取得。但上訴人應按附件補償
費用表調整後差值欄所示金錢，補償其他共有人全體。
第一、二審訴訟費用由兩造按附表所示之應有部分比例負擔。
　    事實及理由
壹、程序方面：
　　本件被上訴人丑○○、乙○○、丙○○、子○○、丁○○、戊○○、壬○○、癸
    ○○、己○○、庚○○等經受合法通知，未於言詞辯論期日到場，核無民事訴訟
    法第三百八十六條各款所列情形，爰依上訴人聲請，由其一造辯論而為判決。
貳、訴訟要旨：
一、上訴人主張：系爭坐落彰化縣員林鎮鎮○段第七七二地號，地目旱、面積一四三
    五‧七九平方公尺土地（下簡稱系爭土地），於民國八十九年以前即為上訴人與
    被上訴人庚○○、黃金鐘、辛○○、子○○、丁○○、戊○○、壬○○、癸○○
    、己○○等人所共有，嗣被上訴人黃金鐘於本案繫屬後過世，其應有部分則分別
    由被上訴人乙○○、丙○○、丑○○等分割繼承登記完畢，即各共有人之應有部
    分如應有部分附表所示。又系爭土地並無因物之使用目的而不能分割之情事，兩
    造各共有人間亦未訂有不分割之協議，惟因兩造間無法達成分割之協議，訴請判
    決分割系爭土地如附圖甲方案所示，即按系爭土地現狀分割。又附圖乙方案之分
    割方法，乃持分面積分割方案，如採該乙案則上訴人位於系爭土地上建物勢必部
    分遭拆除，對於上訴人損害極大，故應以附圖甲方案較為可採等詞，為此求為判
    決：如附圖甲案所示之分割方法。
二、被上訴人主張：
　(一)被上訴人辛○○部分：苟上訴人願補償本造辛○○新台幣（下同）六萬元，及負
　　擔系爭土地其他共有人補償費用計七萬八千零一十八元，即如附表補償費用表調
    整後差值欄所示總計補償其他共有人二十萬九千七百一十九元（含上訴人本人應
    補償其他共有人金額），則同意本案採甲案分割方案。
　(二)被上訴人子○○、丁○○、戊○○、壬○○、癸○○、己○○（下稱稱子○○等
　　六人）之前陳述要旨：彼等希望維持現狀使用，且被上訴人子○○等六人願意維
　　持共有。又對於分割方案沒有意見，惟分割方案乙案中，編號七七二、七七二之
　　二地號土地上之建物牆壁均會占用到被上訴人子○○等人得之土地，造成被上訴
　　人子○○等人分得之土地實際較現使用面積減少。
　(三)被上訴人庚○○之前陳述要旨：（法官問關於系爭土地有無分管？），以前大家
　　是在系爭土地上種菜。
　(四)被上訴人丑○○、乙○○之前陳述要旨：就系爭土地辦理繼承登記，並將黃金鐘
　　之應有部分別登記予乙○○、丑○○（誤稱為黃文平）、丙○○三人並仍維持共
　　有。
　(五)被上訴人丙○○則未於言詞辯論期日到場，亦未提出書狀作何聲明與陳述。
參、得心證之理由：
一、上訴人主張系爭坐落彰化縣員林鎮鎮○段第七七二地號，地目旱、面積一四三五
    ‧七九平方公尺土地，於八十九年以前即為上訴人與被上訴人庚○○、黃金鐘、
    辛○○、子○○、丁○○、戊○○、壬○○、癸○○、己○○等人所共有，嗣被
    上訴人黃金鐘於本案繫屬後過世，其應有部分已分別登記予被上訴人乙○○、丙
    ○○、黃淑芬名下。又各共有人之應有部分如應有部分附表所示，且系爭土地並
    無因物之使用目的而不能分割之情事，兩造各共有人間亦未訂有不分割之協議，
    惟因兩造間無法達成分割之協議等語，為被上訴人所不爭執，復有土地登記簿謄
    本、地籍圖謄本在卷可稽（見原審卷第三六頁；第一二八至一二一頁），堪信為
    真實，故上訴人請求依民法第八百二十三條第一項、第八百二十四條第二項之規
    定判決分割系爭土地，洵屬有據，應予准許。
二、又按共有人因共有物分割之方法不能協議決定，而提起請求分割共有物之訴，應
    由法院斟酌當事人之聲請、共有物之性質、經濟效用及全體共有人之利益等公平
    決定之。經查：系爭土地上如九十一年十月十七日複丈成果圖所示，系爭土地上
    有如該複丈成果圖所示之建物分布之情形，業經原法院會同彰化縣員林地政事務
    所人員赴現場履勘現場，並製有勘驗筆錄、簡圖及現場土地複丈成果圖等在卷足
    憑（見原審卷第三五至三八頁），並為兩造所不爭執。茲所應審究者，厥為系爭
    土地之分割方法，茲分述如下：
　(一)查不論採用附圖甲案或乙案所示之分割方法，被上訴人子○○、丁○○、戊○○
　　、壬○○、癸○○、己○○表示對於分割方案沒有意見，故本件系爭土地分割方
　　法採用甲案或乙案，對於被上訴人子○○、丁○○、戊○○、壬○○、癸○○、
　　己○○均不生影響。
　(二)又不論附圖所示甲案（上訴人所主張）或乙案（被上訴人辛○○第一審所主張）
　　所示之分割方法，均將被上訴人子○○、丁○○、戊○○、壬○○、癸○○、己
　　○○等六人維持共有，被上訴人乙○○、丙○○、丑○○等三人維持共有，此已
　　得被上訴人子○○、丁○○、戊○○、壬○○、癸○○、己○○等人之同意，而
　　被上訴人丑○○、乙○○亦曾表示欲為共有，故附圖所示甲案或乙案將上開被上
　　訴人維持共有之分割方法，兩造均無人表示反對，應屬可採。
　(三)次查附圖甲案之分割方法，係採土地現狀分割，而附圖乙案之分割方法，則按各
　　共有人之持分面積比例及土地使用現狀分割，有該分割方案及上開勘驗筆錄可按
　　。惟若採乙案則上訴人於系爭土地上之建物，部分將遭拆除，致損害上訴人權益
　　，亦經本院以透明現埸圖（見本審卷第一三０頁）比對分割方案乙案無誤。反之
　　，分割方案甲案，採土地現狀分割，如共有人中，不能按其應有部分比例受分配
　　者，佐以金錢補償之，且該金錢補償部分，亦經原法院囑託華聲企業發展鑑定顧
　　問有限公司（下簡稱華聲公司）鑑定無誤，有鑑定報告書可證（見原審卷，外放
　　）。又被上訴人辛○○雖對該鑑定報告補償費部分有爭執（即附件補償費表中鑑
　　定差值欄所示），然表示苟上訴人願補償辛○○六萬元，及負擔系爭土地其他共
　　有人補償費用計七萬八千零一十八元，即如附表補償費用表調整後差值欄所示總
　　計補償其他共有人二十萬九千七百一十九元（含上訴人本人應補償其他共有人金
　　額），則同意本案採甲案分割方案等詞在卷（見本審卷第七一、七二頁），上訴
　　人對此亦表同意。本院審酌上情及上訴人於系爭土地上建物之完整性，與被上訴
　　人辛○○權益，暨兼顧其他共有人之利益，認採甲案分割方案，且上訴人按附件
　　補償費用表調整後差值欄所示金錢，補償其他共有人全體，俾符合系爭土地利用
　　之公平性及合理性。
肆、綜上所述，上訴人主張為可採。從而，上訴人本於共有物分割請求權之法律關係
　　，請求分割系爭土地為有理由，應予准許。並採甲案分割方案，及補償費用表調
　　整後差值欄所示金錢，補償其他共有人全體，最為適當。原審採乙案分割方案，
　　尚有未洽。上訴意旨指摘原判決不當，求予廢棄改判，為有理由。爰由本院予以
　　廢棄改判，如主文第二項所示。
伍、本件事證已臻明確，兩造其餘攻擊或防禦方法及所提證據，均與本院心證之形成
    及判決結果，不生影響，爰不一一再加以論述，併此明．
陸、本件分割共有物事件，如由敗訴之被上訴人負擔訴訟費用，則顯失公平，爰命勝
    訴之上訴人負擔一部分訴訟費用。
柒、據上論結，本件上訴為有理由，依民事訴訟法第三百八十五條第一項前段、第四
    百五十條、第八十條之一、第八十五條第一項但書、第四百六十三條，判決如主
    文。
中　　　華　　　民　　　國　　九十三　　年　　　十　　　月　　 二十　　 日
~B1民事第六庭審判長法　官　吳火川
~B2　　　　　　　　法　官　饒鴻鵬
~B3　　　　　　　　法　官　陳繼先
右為正本係照原本作成。
如對本判決上訴，須於收受判決送達後二十日內向本院提出上訴書狀，其未表明上訴
理由者，應於提出上訴後二十日內向本院提出上訴理由書(須按他造人數附具繕本)。
上訴時應提出委任律師為訴訟代理人之委任狀。具有民事訴訟法第四百六十六條之一
第一項但書或第二項之情形為訴訟代理人者，另應附具律師及格證書及釋明委任人與
受任人有該條項所定關係之釋明文書影本。
~B 　 　　　　　　書記官　林育德
中　　　華　　　民　　　國　　九十三　　年　　　十　　　月　　二十一　　日
                                                                        Ｈ
應有部分附表：
┌──┬───┬────────────────┐
│編號│共有人│應有部分（訴訟費用負擔比例）    │
├──┼───┼────────────────┤
│ 一 │甲○○│　三分之一                      │
├──┼───┼────────────────┤
│ 二 │庚○○│　四五０分之二五                │
├──┼───┼────────────────┤
│ 三 │乙○○│　一三五０分之二五              │
├──┼───┼────────────────┤
│ 四 │丙○○│　一三五０分之二五              │
├──┼───┼────────────────┤
│ 五 │丑○○│　一三五０分之二五              │
├──┼───┼────────────────┤
│ 六 │辛○○│  四五０分之一００              │
├──┼───┼────────────────┤
│ 七 │子○○│  十八分之一                    │
├──┼───┼────────────────┤
│ 八 │丁○○│  十八分之一                    │
├──┼───┼────────────────┤
│ 九 │戊○○│  十八分之一                    │
├──┼───┼────────────────┤
│ 十 │壬○○│  十八分之一                    │
├──┼───┼────────────────┤
│十一│癸○○│  十八分之一                    │
├──┼───┼────────────────┤
│十二│己○○│  十八分之一                    │
└──┴───┴────────────────┘
附圖：
